臺灣高等法院民事判決　　　　　　　　　　　　　　　　九十二年度再字第八二號
　　再審原告　甲○○
　　　　　　　丙○○
　　　　　　　乙○○
　　再審被告　丁○○
　　　　　　　戊○○
　　　　　　　辛○○
　　　　　　　己○○
　　　　　　　庚○○
　　　　　　　壬○○
　　　　　　　癸○○○
右當事人間請求拆屋還地事件，再審原告對於中華民國九十二年五月三十日本院九十
二年度再字第二八號確定判決提起再審，本院判決如左：
    主      文
再審之訴駁回。
再審訴訟費用由再審原告連帶負擔。
    事實及理由
一、本件再審原告係對於本院九十二年度再字第二八號確定判決提起再審之訴，其再
    審起訴狀所載訴之聲明雖列有多項，惟仍有先後次序之別，即本件應先審究本院
    九十二年度再字第二八號確定判決有再審理由應予廢棄，始得再審究本院八十五
    年度上字第一二九○號、八十九年度再更字第一號確定判決，如前者無理由，或
    不合法應予駁回時，其後之一切聲明即無審究之必要。
二、本件再審意旨略以：再審原告於民國（下同）九十二年二月七日寄發之龍山郵局
    第二五四號、第二五五號存證信函，及再審被告等於九十二年二月十七日回覆之
    五結二結郵局第四二號存證信函，均足證明再審被告從不曾、亦不肯付租金，上
    開第四二號存證信函寫明承認孝威東路四號為其代表全體之共同居住及共同聯絡
    之處所，亦可證明渠等承認卷內再審原告於八十四年三月三日寄發第十七號、同
    年二月十四日第一一八號存證信函均已依法送達孝威東路四號之代表再審被告全
    體之居住處所，且足證再審被告共同承認縱有租賃關係，依法亦於本件起訴前解
    除，已生終止租約之效力，亦即再審被告已共同承認原拆屋還地之第一、二、三
    審確定判決與裁定顯然錯誤，依法應拆屋返還土地予再審原告，惟再審原告依民
    事訴訟法第四百九十六條第一項第十三款之規定提起再審之訴後，本院九十二年
    度再字第二八號確定判決竟認其非新證據，而判決駁回再審原告再審之訴，顯係
    漏未斟酌上開四二號存證信函足證再審被告共同承認系爭土地縱有租賃關係，依
    法亦已解除之重要證據，而有民事訴訟法第四百九十七條、第四百九十八條之違
    法，為此提起本件再審之訴。又再審原告於九十二年八月七日所寄發之龍山郵局
    第三六四號存證信函及再審被告於九十二年八月十四日回覆之宜蘭十支郵局第一
    五○號存證信函，足證再審被告共同寫明承認於系爭土地從未支付租金，自始毫
    無任何租賃關係存在，係屬民事訴訟法第四百九十六條第一項第十三款所稱之新
    證據，亦符合再審事由等語。其訴之聲明為：(一)臺灣高等法院九十二年度再字第
    二八號確定判決廢棄。(二)臺灣高等法院八十五度上字第一二九○號、八十九年度
    再更(一)字第一號確定判決暨臺灣宜蘭地方法院八十四年度宜訴字第四號確定判決
    均廢棄。(三)右廢棄部分，再審被告應將坐落宜蘭縣五結鄉○○段二一七地號土地
    上，如宜蘭縣羅東地政事務所民國八十四年六月七日土地複丈成果圖所示虛線Ａ
    部分建物（面積四九‧六八平方公尺）拆除，並將上開占有土地返還再審原告等
    土地共有人。(四)願供擔保請准宣告假執行。
三、再審被告等則未提出任何書狀為聲明或陳述。
四、按民事訴訟法第四百九十七條規定：「依第四百六十六條不得上訴於第三審法院
    之事件，除前條規定外，其經第二審確定之判決，如就足影響於判決之重要證物
    ，漏未斟酌者，．．．亦得提起再審之訴」，此所謂「重要證物漏未斟酌」，係
    指當事人在前訴訟程序已經提出，第二審確定判決漏未於判決理由中斟酌者而言
    ；申言之，該項證物如經斟酌，原判決將不致為如此之論斷，若縱經斟酌亦不足
    影響原判決之內容，或原判決曾於理由中說明其為不必要之證據者，均與本條規
    定之要件不符。本件再審原告係主張本院九十二年度再字第二八號確定判決漏未
    斟酌再審被告於九十二年二月十七日回覆之五結二結郵局第四二號存證信函所載
    明足證再審被告共同承認系爭土地縱有租賃關係，依法亦已解除之重要證據，依
    民事訴訟法第四百九十七條、第四百九十八條規定提起本件再審之訴。經查：
  1.再審原告前於本院九十二年度再字第二八號再審之訴，係主張其發現於九十二年
    二月七日寄發之龍山郵局第二五四號、第二五五號存證信函，及再審被告於九十
    二年二月十七日回覆之五結二結郵局第四二號存證信函，符合民事訴訟法第四百
    九十六條第一項第十三款，而提起上開再審之訴等語。惟按民事訴訟法第四百九
    十六條第一項第十三款所謂當事人發見未經斟酌之證物，係指前訴訟程序事實審
    之言詞辯論終結前已存在之證物，因當事人不知有此，致未經斟酌，現始知之者
    而言。若在前訴訟程序事實審言詞辯論終結前，尚未存在之證物，本無所謂發見
    ，自不得以之為再審理由，此有最高法院二十九年度上字第一○○五號判例意旨
    可資參照。查再審原告起訴請求再審被告拆屋還地事件，業經台灣宜蘭地方法院
    以八十四年度訴字第四號、本院八十五年度上字第一二九Ｏ號及最高法院八十七
    年度台上字第一六七九號駁回再審原告之訴，而於八十七年七月二十三日確定，
    有各該判決書、裁定書在卷可稽，再審原告所指之九十二年二月七日龍山郵局第
    二五四號、第二五五號存證信函、九十二年二月十七日之五結二結郵局第四二號
    回函，均為上開判決確定之後始作成之書狀，自無所謂事後發見可言，顯與民事
    訴訟法第四百九十六條第一項第十三款之要件不合，本院九十二年度再字第二八
    號確定判決據以駁回再審原告再審之訴，該再審之訴之確定判決即已斟酌上開第
    四二號存證信函之證物。
  2.又查，再審被告所為上開第四二號存證信函係用以回覆再審原告所寄發之龍山郵
    局第二五五號存證信函，其內容記載：「寄件人姓名：丁○○、戊○○、辛○○
    、己○○、庚○○、壬○○、癸○○○，詳細地址：宜蘭縣五結鄉○○○路四號
    ，一、覆九十二年二月七日龍山郵局第二五五號存證信函。二、台端函中要求給
    付不定期限租賃之租金，惟文中、面積租金數額並不明確，特此通知。」等語，
    僅在表明再審原告以第二五五號存證信函要求給付之租金數額及面積不明確，難
    認再審被告有何自認之情事；雖上開第四二號存證信函之寄件人詳細地址係記載
    宜蘭縣五結鄉○○○路四號，亦難認再審被告即承認該地址係代表再審被告全體
    之送達或聯絡處所，自難以此證明再審被告承認第十七號存證信函已合法送達再
    審被告全體，遑論再審被告承認系爭土地縱有租賃關係，亦於起訴前解除之情事
    ；再審原告主張上開第四二號存證信函足以證明再審被告承認系爭土地縱有租賃
    關係，亦已解除等語，顯然悖離證據法則。況上開第四二號存證信函是否足以證
    明再審被告承認宜蘭縣五結鄉○○○路四號為代表其等全體之共同處所，而發生
    合法送達之效力，甚至證明再審被告承認系爭土地於起訴前已經解除等情，均屬
    證物之證據能力問題，應由承辦法官依證據法則審認之，證據能力審認過程本身
    並非證物，縱本院九十二年度再字第二八號確定判決未就再審原告關於第四二號
    存證信函之證據能力主張予以論述，亦難認係漏未斟酌足以影響判決之重要證物
    。從而，再審原告主張本院九十二年度再字第二八號確定判決有民事訴訟法第四
    百九十七條所定就足影響判決之重要證物漏未斟酌之再審事由，即無足採。
五、再審原告又主張其於九十二年八月七日寄發之龍山郵局第三六四號存證信函及再
    審被告等於九十二年八月十四日函覆之宜蘭十支郵局第一五○號存證信函，足證
    再審被告等共同寫明承認於系爭土地從未支付租金，自始毫無任何租賃關係存在
    ，依民事訴訟法第四百九十六條第一項第十三款補充最新證據，請求再審等語。
    查上開九十二年八月七日龍山郵局第三六四號存證信函及九十二年八月十四日之
    宜蘭十支郵局第一五○號存證信函，均為判決確定之後始作成之書狀，揆諸前開
    說明，均非民事訴訟法第四百九十六條第一項第十三款所稱「發現未經斟酌之證
    物」，再審原告自不得以之為再審事由。此外，再審原告復未表明本院九十二年
    度再字第二八號確定判決有何符合民事訴訟法第四百九十八條再審事由之情事，
    其以該條規定提起本件再審之訴，亦無可採。
六、綜上所述，再審原告依民事訴訟法第四百九十七條、第四百九十八條、第四百九
    十六條第一項第十三款之規定，對於本院九十二年度再字第二八號確定判決提起
    本件再審之訴，即屬顯無再審理由，爰不經言詞辯論逕予判決駁回；而上開再審
    之訴確定判決既經駁回，則對於本院八十五年度上字第一二九○號、八十九年度
    再更字第一號確定判決提起再審之事由，本院自毋庸再予審究。又本件事證已臻
    明確，再審原告其餘主張陳述及所提證據，經本院審酌後，均於本判決之論斷結
    果不生影響，毋庸逐一論述，附此敘明。
七、據上論結，本件再審之訴顯無再審理由，依民事訴訟法第五百零二條第二項、第
    七十八條判決如主文。
中　　　華　　　民　　　國　　九十三　　年　　　五　　　月　　  十八    日
                              民事第十二庭
                                  審判長法  官  阮  富  枝
                                        法  官  林  麗  玲
                                        法  官  吳  麗  惠
正本係照原本作成。
不得上訴。
中　　　華　　　民　　　國　　九十三　　年　　　五　　　月　　 二十 　　日
　　　　　　　　　　　　　　　　　　　　書記官  陶  美  玲
